臺灣高等法院臺中分院刑事裁定　
110年度聲字第1525號

聲  請  人  
即  被  告  林政麾


上列聲請人即被告因違反組織犯罪防制條例等案件（本院109年
度原上訴字第12、13號、109年度上訴字第694、695、696、697
、698、699、700號），聲請發還擔保金，本院裁定如下：
    主  文
聲請駁回。
    理  由
一、聲請人即被告林政麾聲請意旨略以：被告因涉詐欺等案件，
    經臺中市政府警察局第六分局於民國106年12月26日持臺灣
    臺中地方法院106年聲搜字第2642號搜索票前往被告位於南
    投縣○○鎮○○路0號住處搜索，扣得被告所有車牌號碼000–153
    8號自用小客車1部，嗣被告向臺灣臺中地方法院聲請發還上
    開扣押車輛，經臺灣臺中地方法院以108年度聲字第3080號
    刑事裁定准予被告繳納新臺幣（下同）100萬元之擔保金後
    ，撤銷上開車輛之扣押，被告於108年11月21日繳納100萬元
    擔保金（下稱系爭擔保金）後，108年12月5日領回上開車輛
    ，惟被告所涉詐欺等案件，經臺灣臺中地方檢察署檢察官追
    加起訴後，臺灣臺中地方法院雖認被告有犯罪所得293萬307
    8元而宣告沒收，然被告提起上訴後，本院審理結果認被告
    係詐欺未遂，無犯罪所得，撤銷原判決，檢察官亦未聲明不
    服，是認本院上開認定並無違誤。再被告尚有3筆不動產，
    經臺灣臺中地方法院以107年度聲扣字第15號裁定扣押在案
    ，上開不動產價值顯超過臺灣臺中地方法院認定之犯罪所得
    數額，應足以供該犯罪所得價額之追徵。綜上，被告提供之
    系爭擔保金，其應供擔保之原因已消滅，爰依法聲請發還系
    爭擔保金云云。
二、按可為證據或得沒收之物，得扣押之。扣押物若無留存之必
    要者，不待案件終結，應以法院之裁定或檢察官命令發還之
    。扣押物因所有人、持有人或保管人之請求，得命其負保管
    之責，暫行發還。扣押物未經諭知沒收者，應即發還；但上
    訴期間內或上訴中遇有必要情形，得繼續扣押之，刑事訴訟
    法第133條第1項、第142條第1項前段、第2項、第317條分別
    定有明文。所謂扣押物無留存之必要者，乃指非得沒收之物
    ，且又無留作證據之必要者，始得依前述規定發還；倘扣押
    物尚有留存之必要者，即得不予發還。又扣押物不以屬於被
    告所有者為限，是否有繼續扣押之必要或應予發還，事實審
    法院自得本於職權，依審判之需要及訴訟進行之程度，審酌
    裁量（最高法院103年度台抗字第720號、103年度台抗字第6
    73號、101年度台抗字第255號刑事裁定意旨參照）。次按為
    避免犯罪者保有犯罪所得，以杜絕犯罪誘因，而澈底剝奪犯
    罪所得，民國105年7月1日修正施行之刑法第38條之1第1至3
    項規定：犯罪所得，屬於犯罪行為人者，沒收之。但有特別
    規定者，依其規定。犯罪行為人以外之自然人、法人或非法
    人團體，因下列情形之一取得犯罪所得者，亦同：明知他
    人違法行為而取得。因他人違法行為而無償或以顯不相當
    之對價取得。犯罪行為人為他人實行違法行為，他人因而
    取得。前2項之沒收，於全部或一部不能沒收或不宜執行沒
    收時，追徵其價額。故對犯罪行為人及非善意第三人取得之
    犯罪所得，採義務沒收主義，應予沒收。且除犯罪所得財物
    或財產上利益之原物沒收之外，尚包括於不能原物沒收時之
    替代價額之追徵。又倘不法犯罪所得未能有效及時保全，犯
    罪者於案發後，立即藏匿或移轉，日後縱使判決諭知沒收，
    也無從實現，不僅使偵查、審判作為枉然，更將令司法滿足
    實現正義之目的落空，因此，修正刑事訴訟法第133條第2項
    規定，為保全追徵，必要時得酌量扣押犯罪嫌疑人、被告或
    第三人之財產，乃學理上所稱之「犯罪利得扣押」，賦予凍
    結（保全）人民財產權之法律依據，有別於保全偵查犯罪證
    據之「證據扣押」。其次，犯罪利得之沒收性質係類似不當
    得利之衡平措施，然對犯罪利得之扣押，仍具有干預人民財
    產權之性質，故應遵守比例原則，扣押須以有保全之必要性
    為要件，亦即，若無保全措施，勢將阻礙日後沒收判決之執
    行者，始得為之。
三、經查：
  ㈠本件因被告林政麾等違反組織犯罪防制條例等案件，為警在
    南投縣○○鎮○○街0號之執行處所，扣押被告所有之000–0000
    號自用小客車，後經原審法院以108年度聲字第3080號裁定
    諭知被告於繳納系爭擔保金後，准予撤銷車牌號碼000–1538
    號自用小客車之扣押；被告於108年11月21日繳納系爭擔保
    金後，並於108年12月5日領取000-0000號自用小客車，有臺
    灣臺中地方法院106年聲搜字第2642號搜索票、刑事警察局
    電信偵查大隊搜索筆錄暨扣押物品目錄表、國庫存款收款書
    、領據及該刑事裁定在卷可稽。惟前揭被告違反組織犯罪防
    制條例等案件，經臺灣臺中地方檢察署檢察官偵查終結後，
    認被告涉犯修正後組織犯罪防制條例第3條第1項後段之參與
    犯罪組織及刑法第339條之4第1項第2款、第3款之三人以上
    共同犯詐欺取財及刑法第339條之4第2項、第1項第2款、第3
    款三人以上共同犯詐欺取財未遂等罪嫌，向臺灣臺中地方法
    院提起公訴，經臺灣臺中地方法院以107年度訴字第1048號
    等調查審理後，判決就被告共同犯修正前主持、操縱犯罪組
    織罪，處有期徒刑5年6月，並應於刑之執行前，令入勞動場
    所強制工作3年；犯刑法第339條之4第1項第2款之加重詐欺
    取財罪，處有期徒刑5年6月；犯刑法第339九條之4第2項、
    第1項第2款、第3款之加重詐欺取財未遂罪，處有期徒刑4年
    ，主刑部分應執行有期徒刑8年6月。惟被告不服原審判決，
    提起上訴，經本院以109年度原上訴字第12號等案件審理後
    ，判決撤銷原判決關於被告本案被訴之各罪，改判被告共同
    犯修正前主持、操縱犯罪組織罪，處有期徒刑3年4月，並應
    於刑之執行前，令入勞動場所強制工作3年；又犯刑法第339
    條之4第2項、第1項第2款之加重詐欺取財未遂罪，處有期徒
    刑3年4月；另犯刑法第339條之4第2項、第1項第2款、第3款
    之加重詐欺取財未遂罪，處有期徒刑2年4月，主刑部分應執
    行有期徒刑4年10月。惟上開部分被告嗣已提起第三審上訴
    中，尚未確定。
  ㈡被告所述前開扣案系爭擔保金，為撤銷扣押前開000-0000號
    自用小客車之擔保；而000-0000號自用小客車與本案存有相
    當之關聯性，未來有無因犯罪所得而應宣告沒收之可能性，
    自有隨訴訟程序之發展而有其他調查之可能，而系爭擔保金
    認仍有繼續扣押必要，尚不宜在審理程序全部終結前逕予發
    還。從而，為日後審判需要及保全將來執行，當有留存之必
    要，不宜於本案關於被告被訴部分之裁判確定前，先行裁定
    發還，應俟全案確定後，由執行檢察官依法處理為宜，被告
    聲請發還上開系爭擔保金，難予准許，應予駁回。
四、據上論斷，應依刑事訴訟法第220條，裁定如主文。
中　　華　　民　　國　 110　　年　　 6　　月　　11 　日
            刑事第七庭  審判長法  官  梁  堯  銘
                              法  官  羅  國  鴻
                              法  官  張  智  雄
以上正本證明與原本無異。
如不服本裁定，應於收受送達後五日內向本院提出抗告書狀（須
附繕本）。 
                              書記官  陳  玫  伶
　　　　　　　　　　　　　　　
中　　華　　民　　國　　110 　年　　6 　　月　　11　　日